ACORDAO-COMPLETO-2525714

ACÓRDÃO 1247/2022 ATA 7/2022 - SEGUNDA CÂMARA

VISTO, relatado e discutido este ato de concessão de aposentadoria exarado pelo Senado Federal e submetido à apreciação do Tribunal de Contas da União para fins de registro,
ACORDAM os Ministros do Tribunal de Contas da União, reunidos em Sessão da Segunda Câmara, diante das razões expostas pelo Relator, nos termos dos arts. 71, inciso III, da Constituição Federal, 1º, inciso V, e 39, inciso II, da Lei 8.443/1992, e 260, § 1º, do Regimento Interno do Tribunal de Contas da União, em
9.1 considerar ilegal o ato de concessão de aposentadoria de Sandra Claudia Costa Bastos e negar-lhe registro;
9.2 dispensar o ressarcimento das quantias indevidamente recebidas de boa-fé, consoante o Enunciado nº 106 da Súmula de Jurisprudência do TCU;
9.3 determinar ao Senado Federal que, nos termos dos art. 262, caput, do Regimento Interno do TCU e 19, caput, da Instrução Normativa - TCU 78/2018:
9.3.1. promova o destaque da (s) parcela (s) de quintos incorporada (s) com amparo em funções comissionadas exercidas entre 8/4/1998 a 4/9/2001 e transforme-a (s) em "Parcela Compensatória" a ser absorvida por quaisquer reajustes futuros, consoante decidido pelo STF no RE 638.115/CE;
9.3.2. comunique a servidora acerca do teor deste Acórdão, encaminhando ao Tribunal, no prazo de 30 (trinta) dias, o comprovante de que a beneficiária tomou ciência do inteiro teor desta deliberação;
9.3.3. emita e disponibilize no sistema e-Pessoal, no prazo de 30 (trinta) dias, novo ato de concessão, escoimado das irregularidades apontadas, nos termos do art. 262, § 2º, do Regimento Interno do TCU; e
9.4. dar ciência deste Acórdão ao Órgão responsável pela concessão, informando que o teor integral poderá ser obtido no endereço eletrônico www.tcu.gov.br/acordaos;
9.5. restituir os autos à Sefip, para que monitore o cumprimento das determinações constantes do item 9.3 supra, e represente ao TCU em caso de não cumprimento das providências determinadas.

APOSENTADORIA. Atos de Aposentadoria da unidade emissora Senado Federal, enviados ao TCU pela unidade de controle interno Auditoria do Senado Federal para fins de análise e julgamento.

Segunda Câmara

Senado Federal.

3. Interessados/Responsáveis:
3.1. Interessado: Sandra Claudia Costa Bastos (XXX.477.351-XX).

13.1. Ministros presentes: Bruno Dantas (Presidente) e Antonio Anastasia (Relator).
13.2. Ministro-Substituto convocado: André Luís de Carvalho.

ANTONIO ANASTASIA

Trata-se de ato de concessão de aposentadoria de Sandra Claudia Costa Bastos, no cargo de Analista Legislativo, submetido pelo Senado Federal, para fins de registro, à apreciação do Tribunal de Contas da União (TCU) , nos termos do art. 71, inciso III, da Constituição Federal. 
2.	Reproduzo a seguir, nos termos do art. 1º, § 3ª, inciso I, da Lei 8.443/1992, a instrução lavrada no âmbito da Secretaria de Fiscalização de Integridade de Atos e Pagamentos de Pessoal e de Benefícios Sociais - SEFIP (peça 17) , a qual contou com a concordância do Diretor da unidade (peça 18) e do Ministério Público junto ao TCU (peça 19) :
INTRODUÇÃO
1.	Trata-se de ato de concessão de aposentadoria de SANDRA CLAUDIA COSTA BASTOS no cargo de Analista Legislativo do Senado Federal, submetido, para fins de registro, à apreciação do Tribunal de Contas da União (TCU) , de acordo com o art. 71, inciso III, da Constituição Federal. 
2.	O ato foi cadastrado e disponibilizado ao TCU por intermédio do Sistema E-Pessoal, na forma da Instrução Normativa TCU 78/2018.
EXAME TÉCNICO  
3.	Os autos retornaram a esta Unidade Técnica por determinação do Ministro-Relator (peça 8) para nova instrução, uma vez que foi determinado diligência junto ao Senado Federal, com vistas a colher justificativas acerca dos pagamentos que ensejaram a proposta de instauração de tomada de contas especial constante da instrução de peça 4.
4.	O Senado Federal apresentou seus argumentos na peça 11, em resposta a diligência deste Tribunal.
5.	Vale esclarecer que, no âmbito do processo Processo 013.680/2019-6, este Tribunal concluiu que as determinações constantes no subitem 9.2.3 do Acórdão 2602/2013-TCU-Plenário (relativa a absorção dos quintos incorporados sem que o servidor tinha designação formal) estavam sendo adequadamente cumpridas pelo Senado Federal.
6.	De fato, conforme consta no ato em destaque, a parcela de quintos oriunda da função de Analista Legislativo - FC-7 foi adequadamente transformada em parcela compensatória, o que demonstra que nesse ponto o Acórdão 2602/2013-TCU-Plenário foi cumprido.
7.	Todavia, o que foi questionado em nossa instrução de peça 4 foi a incorporação de novas funções comissionadas sem que a parcela compensatória tenha sido absorvida, o que teria ocasionado incorporação de quintos superior que o teto permitido (5/5) .
8.	Analisando novamente o ato e as justificativas apresentadas pelo Gestor de Pessoal na peça 11, constata-se que esta Unidade Técnica se equivocou ao entender que estava ilegal o pagamento da parcela compensatória e a incorporação de novas funções.
9.	Constata-se que a Unidade Jurisdicionada não cometeu qualquer erro nesse aspecto, pois o que se fez foi a substituição de parcela de quintos considerada ilegal por outras parcelas de quintos de função efetivamente exercida legalmente. 
10.	A despeito de haver incorporação de fração superior que 5/5, constata-se que o valor pago não aumentou em relação ao que era antes, conforme demonstrado abaixo e justificado pelo Gestor de Pessoal na peça 11, p. 30.
11.	Consoante justificado pelo Gestor de Pessoal, antes do Acórdão 2602/2013-TCU-Plenário, a servidora havia incorporado à sua remuneração 2/10 de FC-4, 2/10 de FC-5, 2/10 de FC-6 e 4/10 da FC-7, o que lhe daria o direito de perceber o valor total de R$ 6.048,38.
12.	Depois de cumprida a determinação deste Tribunal (substituição de 4/10 de FC-7 por 2/10 de FC-4 e 2/10 de FC-5) , a servidora passou a perceber 4/10 de FC-4, 4/10 de FC-5 e 2/10 de FC-6-6, o que lhe garantiu a percepção de R$ 4.982,72. A diferença entre o que recebia antes o que passou a receber depois foi de R$ 1.065,66, justamente o valor da parcela compensatória que deverá ser absorvida.
13.	Diante do exposto, retificamos nossa instrução de peça 4 para que o ato seja apreciado pela ilegalidade somente em virtude da concessão da vantagem de quintos em razão do exercício de funções comissionadas após o advento da Lei 9.624/1998, restando prejudicada a determinação de abertura de Tomada de Contas Especial.
CONCLUSÃO 
14.	A abrangência e a profundidade das verificações levadas a efeito fundamentam convicção de que o ato de aposentadoria deve ser apreciado pela ilegalidade em virtude da concessão da vantagem de quintos em razão do exercício de funções comissionadas após o advento da Lei 9.624/1998.
15.	Por fim, em razão do que foi decidido pelo STF no RE 638.115/CE, será proposta determinação ao Gestor de Pessoal que promova o destaque da (s) parcela (s) de quintos incorporada (s) com amparo em funções comissionadas exercidas entre 8/4/1998 a 4/9/2001 e transforme-a (s) em "Parcela Compensatória" a ser absorvida por quaisquer reajustes futuros.
PROPOSTA DE ENCAMINHAMENTO 
16.	Ante o exposto, com fundamento nos arts. 71, inciso III, da Constituição Federal, 1o, inciso V, e 39, inciso II, da Lei 8.443/1992 e 260, § 1o, do Regimento Interno do Tribunal de Contas da União, propõe-se:
a)  considerar ilegal e negar o registro do ato constante do presente processo.
b) determinar, com fundamento no art. 4º, inciso I, da Resolução TCU 315/2020, ao Senado Federal que:
b.1) promova, no prazo de 30 (trinta) dias, o destaque da (s) parcela (s) de quintos incorporada (s) com amparo em funções comissionadas exercidas entre 8/4/1998 a 4/9/2001 e transforme-a (s) em "Parcela Compensatória" a ser absorvida por quaisquer reajustes futuros, consoante decidido pelo STF no RE 638.115/CE;
b.2) comunique a interessada do teor desta decisão, no prazo de 30 (trinta) dias;
b.1) no prazo de 30 (trinta) dias, contados da ciência da decisão, envie a este Tribunal documentos comprobatórios de que a interessada está ciente do julgamento deste Tribunal.
	É o Relatório.

não há

Procurador Marinus Eduardo De Vries Marsico.

APOSENTADORIA. QUINTOS DE FUNÇÃO COMISSIONADA EXERCIDA APÓS O ADVENTO DA LEI 9.624/1998. ILEGALIDADE. NEGATIVA DE REGISTRO. DETERMINAÇÃO PARA TRANSFORMAÇÃO EM PARCELA COMPENSATÓRIA E ABSORÇÃO POR REAJUSTES FUTUROS. COMUNICAÇÕES.

APOSENTADORIA (APOS)

Secretaria de Fiscalização de Integridade de Atos e Pagamentos de Pessoal e de Benefícios Sociais (Sefip).

Registro, preliminarmente, que relato o presente processo por sucessão ao Ministro Raimundo Carreiro (art. 153 do Regimento Interno do TCU) , sorteado nos termos do art. 13 da Resolução TCU 175/2005 (peça 1) .
2.	Em exame ato de concessão de aposentadoria de Sandra Claudia Costa Bastos, no cargo de Analista Legislativo, submetido pelo Senado Federal, para fins de registro, à apreciação do Tribunal de Contas da União (TCU) , nos termos do art. 71, inciso III, da Constituição Federal. 
3.	Em instrução original nos autos, a Secretaria de Fiscalização de Pessoal - Sefip (peças 4 e 5) , acompanhada pelo Ministério Público junto ao TCU - MPTCU (peça 6) , propôs a ilegalidade do ato e negativa de registro, em função: i) da concessão de quinto em razão do exercício de funções comissionadas após o advento da Lei 9.624/1998; e ii) incorporação de quintos/décimos (inclusive parcela compensatória) em quantidade superior ao limite de 10/10 (dez décimos) ou 5/5 (cinco quintos) , situação essa vedada pelo art. 3º da Lei 8.911/1994. 
4.	Adicionalmente, concluindo pela existência, no caso concreto, de incorporação de quintos sem a devida absorção integral da parcela compensatória determinada pelo Acórdão 2602/2013-TCU-Plenário, os pareceres (peças 4 a 6) propugnaram pela instauração de Tomada de Contas Especial visando a apuração dos valores indevidamente pagos e responsabilização dos agentes que deram causa à irregularidade verificada.
5.	Mediante Despacho (peça 8) , o Relator original do processo, Ministro Raimundo Carreiro, determinou a realização de diligência junto ao Senado Federal para coleta de informações sobre as ocorrências apontadas.
 6.	Em análise das justificativas apresentadas, a Sefip (peça 17) verificou que: 
a) a parcela de quintos oriunda da função de Analista Legislativo - FC-7 foi adequadamente transformada em parcela compensatória, o que demonstra, nesse ponto, devido cumprimento ao Acórdão 2602/2013-TCU-Plenário; 
b) no ato em questão, houve a substituição de parcela de quintos considerada ilegal por outras parcelas de quintos de função efetivamente exercidas legalmente, não tendo havido erro do órgão de origem quanto a esse aspecto (incorporação de quintos superior ao teto permitido - 5/5) ;
7.	Dessa forma, o encaminhamento proposto pela Sefip (peças 17 e 18) , acolhido pelo MPTCU (peça 19) , foi no sentido de considerar ilegal e negar registro ao ato em virtude da concessão da vantagem de quintos em razão do exercício de funções comissionadas após o advento da Lei 9.624/1998, além de expedir determinações relacionadas. 
8.	Desde já declaro minha anuência ao encaminhamento proposto pela Sefip (peça 17) , cujos fundamentos adoto como minhas razões de decidir, sem prejuízo de breves destaques.
9.	Conforme pronunciamento da unidade técnica foram devidamente esclarecidas e afastadas as questões alusivas aos aventados descumprimento ao Acórdão 2602/2013-TCU-Plenário e incorporação de quintos superior ao teto permitido. 
10.	Quanto à concessão de quintos em razão do exercício de funções comissionadas após o advento da Lei 9.624/1998, é sabido que o Supremo Tribunal Federal, por ocasião do julgamento do Recurso Extraordinário 638115 (Relator Ministro Gilmar Mendes) , fixou tese de repercussão geral no sentido da antijuridicidade da incorporação de quintos pelo exercício de função comissionada no período posterior a 8/4/1998: 
"Ofende o princípio da legalidade a decisão que concede a incorporação de quintos pelo exercício de função comissionada no período de 8/4/1998 até 4/9/2001, ante a carência de fundamento legal."
11.	Todavia, em posterior julgamento no supramencionado RE 638.115/CE, cujo resultado foi proclamado em 18/12/2019, o STF deu provimento a Embargos de Declaração permitindo a continuidade do pagamento dos quintos incorporados no período de 8/4/1998 a 4/9/2001 quando fundado em decisão judicial transitada em julgado. Não obstante, no que diz respeito às parcelas amparadas em decisão judicial não transitada em julgado ou em decisão administrativa, deverá ser promovida sua absorção por quaisquer reajustes futuros.
12.	No caso do ato de Sandra Claudia Costa Bastos, ora examinado, a Sefip apontou se tratar de decisão administrativa (item 53.4 da instrução à peça 4) . Dessa forma, cabe considerar ilegal o ato, bem como determinar ao órgão de origem que promova o destaque da (s) parcela (s) de quintos incorporada (s) com amparo em funções comissionadas exercidas entre 8/4/1998 e 4/9/2001 e transforme-a (s) em "Parcela Compensatória" a ser absorvida por quaisquer reajustes futuros, consoante modulação dos efeitos realizada pelo STF no citado RE 638.115/CE, e em consonância com a jurisprudência do TCU (p. ex.: Acórdão 359/2020-TCU-Primeira Câmara, Relator Ministro Walton Alencar Rodrigues; e Acórdão 622/2020-TCU-Segunda Câmara, Relator Ministro Aroldo Cedraz) .
13.	Anoto, por fim, que o ato em exame foi encaminhado ao TCU em fevereiro/2018, não tendo transcorrido, portanto, o prazo de 5 anos a ensejar o registro tácito (Acórdão 122/2021-TCU-Plenário, Rel. Min. Walton Alencar Rodrigues) . 
14.	À luz dessas considerações, acolho, com ajustes de forma, a proposta de encaminhamento da unidade técnica, no sentido de considerar ilegais e negar registro aos atos ora apreciados, e de expedir determinações relacionadas.
15.	Do exposto, VOTO por que seja aprovado o acórdão que ora submeto à deliberação deste Colegiado.
TCU, Sala das Sessões, em 22 de março de 2022.
ANTONIO ANASTASIA 
Relator